臺灣臺北地方法院民事判決　　　　　　　95年度訴字第3962號
原　　　告　丙○○
　　　　　　　　　　　　之2號.
　　　　　　丁○○
　　　　　　戊○○
　　　　　　己○○
共　　　同
訴訟代理人　林文淵律師
被　　　告　甲○○
　　　　　　　　　　　　號3樓.
　　　　　　　　　　　　　ts.
訴訟代理人　游開雄律師
被　　　告　　乙○○
上列當事人間所有權移轉登記事件，本院於民國96年6 月13日言
詞辯論終結，判決如下：
    主  文
被告甲○○應將坐落於臺北市○○區○○段一小段七四六地號權
利範圍三分之一、臺北市○○區○○段一小段七四七地號權利範
圍三分之一之土地，及其上臺北市○○區○○段一小段一二九三
建號，即門牌號碼台北市○○○路○段二十三巷九弄十九號三樓
權利範圍全部之建物之所有權移轉登記予原告丙○○、丁○○、
戊○○、己○○及被告甲○○及乙○○公同共有。
原告其餘之訴駁回。
訴訟費用由原告及被告乙○○負擔五分之三，餘由被告甲○○負
擔。
原告假執行之聲請均駁回。
    事實及理由
壹、程序方面：
一、按訴狀送達後，原告不得將原訴變更或追加他訴，但請求之
    基礎事實同一，或擴張或減縮應受判決事項之聲明，或不甚
    礙被告防禦及訴訟之結者，不在此限，民事訴訟法第255 條
    第1 項第2 款、第3 款、第7 款定有明文。本件原告於起訴
    時原僅列甲○○被告，聲明：1.被告應將坐落於臺北市○○
    區○○段一小段747 地號、權利範圍1/12之土地，及其上臺
    北市○○區○○段1 小段1293建號即門牌號碼臺北市○○○
    路○ 段23巷9 弄19號3 樓、權利範圍1/4 之建物所有權，分
    別移轉登記與原告丙○○、丁○○、戊○○、己○○，2.請
    求被告給付原告丙○○、丁○○、戊○○、己○○新台幣（
    下同）324 萬元，及自起訴狀繕本訴達被告之翌日起至清償
    日止，按年息5%計算之利息，及3.陳明願供擔保請准宣告假
    執行；後於民國95年5 月2 日準備書狀中將上述聲明1.變更
    為：被告甲○○應將坐落臺北市○○區○○段1 小段746 地
    號、權利範圍1/3 之土地及同段747 地號、權利範圍1/3 之
    土地，暨其上同段1293建號即門牌號碼臺北市○○○路○ 段
    2 3 巷9 弄19號3 樓、權利範圍全部之建物所有權，移轉登
    記為原告丙○○、丁○○、戊○○、己○○公同共有等語；
    嗣再於95年8 月28日言詞辯論期日追加乙○○為被告，並變
    更聲明第1.項如其聲明1.所列，末於95年11月27日言詞辯論
    期日變更聲明第2.項如其聲明2.所述。核上開當事人之追加
    及聲明變更聲明1.部分，與原聲明之請求基礎事實係屬同一
    ，且係於本件訴訟進行未久即予變更，尚不礙被告之防禦及
    訴訟之終結，至聲明2.之變更，則僅單純減縮應受判決事項
    之聲明，按諸上揭規定，自應准許之。
二、本件被告乙○○經合法通知，未於言詞辯論期日到場，核無
    民事訴訟法第386條各款所列情形，爰依原告之聲請，由其
    一造辯論而為判決。
貳、實體方面
一、原告起訴主張：
  (一)查兩造為兄弟姊妹關係，坐落於臺北市○○區○○段一小段
    746 地號及747 地號，權利範圍均為1/3 之土地，及其上同
    段1293建號即門牌號碼為臺北市○○○路○ 段23巷9 弄19號
    3 樓，權利範圍全部之建物所有權（下簡稱系爭房地）乃兩
    造之父親林子祺於62年5 月11日向訴外人湯景瑜所購買，而
    於62年10月18日以借名方式將系爭房地所有權登記在被告甲○○名下。爾後系爭房地權狀均由林子祺保管，除於66年左
    右1 至2 年間外，系爭房地皆由林子祺出租他人以收取租金
    之用，嗣後因林子祺於80年間赴美，遂委請原告己○○代管
    系爭房地。因林子祺業於80年5 月1 日去世，系爭房地之所
    有權應為其繼承人即原告、被告等共同繼承。
  (二)被告甲○○明知系爭房地為兄弟姊妹繼承自父親之遺產，遂
    於80年5 月13日在美親簽產權棄權同意書，載明系爭房地為
    父母親遺留予子女之遺產等語，並同意配合原告等將系爭房
    地出售第三人及設定抵押權予原告等人，以擔保其移轉義務
    之履行，並將系爭房地之所有權狀、其印鑑章、身份證、戶
    口名簿等物交付原告以供辦理手續，足認系爭房地確係林子
    祺借名登記被告甲○○名下，實為原告4 人與被告2 人公同
    共有之遺產。
  (三)惟被告甲○○因無力清償其以系爭房地為抵押向訴外人臺灣
    銀行借貸85萬元之應償本息，遂於80年5 月13日立據「產權
    棄權同意書」放棄其所有系爭房地權利，而由原告己○○以
    其臺灣銀行帳戶，每月轉帳8,835 元以支付前開貸款分期款
    而代為清償，並於94年7 月19日塗銷於系爭房地上之抵押權
    設定；被告乙○○亦簽具棄權同意書，放棄繼承系爭房地。
    是以，系爭房地乃為原告4 人公同共有。原告既以95年5 月
    2 日準備書狀送達被告甲○○作為終止借名契約之表示，被
    告甲○○、乙○○自應將系爭房地所有權移轉登記予原告4
    人公同共有。
  (四)又被告甲○○謊報系爭房地所有權狀遺失，於94年5 月27日
    向地政機關申請補發而取得補發權狀，並趁上開關於臺灣銀
    行抵押權設定塗銷之際，另於94年9 月20日以系爭房地設定
    本金最高限額324 萬元之抵押權予訴外人彰化銀行，並借得
    全數金額，實已造成原告等人之損害。爰依借名契約終止後
    之法律關係及民法第179 條規定，訴請被告為系爭房地所有
    權移轉登記，另依民法第184 條規定訴請被告甲○○負損害
    賠償責任，並聲明：1.被告甲○○應將坐落臺北市○○區○○段一小段746 地號、747 地號，權利範圍均為1/3 之土地
    ，及其上同段1293建號即門牌號碼臺北市○○○路○ 段23巷
    9 弄19號3 樓、權利範圍全部之建物所有權移轉登記予原告
    丙○○、丁○○、戊○○、己○○及被告甲○○、乙○○公
    同共有後，被告甲○○及乙○○應協同原告辦理系爭房地所
    有權移轉登記予原告丙○○、丁○○、戊○○、己○○公同
    共有；2.被告甲○○應給付原告丙○○、丁○○、戊○○、
    己○○200 萬元，及自起訴狀繕本訴達之翌日起至清償日止
    ，按年息5%計算之利息；3.並陳明願供擔保請准宣告假執行
    。
二、被告甲○○方面則抗辯：
  (一)本件原告起訴原主張伊係以抵償借款方式，同意將系爭房地
    所有權讓與原告等人，而依買賣之法律關係請求伊將系爭房
    地移轉登記渠等所有，詎又以系爭房地實係兩造公同共有為
    由，變更請求如聲明，出現截然2 種不同說法，其真實性已
    非無疑。
  (二)查系爭房地實係兩造之父林子祺於62年10月18日贈與並移轉
    登記為伊所有，伊嗣後前往高雄就業，期間由兩造父親林子
    祺出租該屋以收取租金，因76年間伊有資金之需求，遂向林
    子祺索取系爭房地所有權狀，俾向銀行貸款。因林子祺遍尋
    不著權狀，伊乃依法申請補發權狀，並向臺灣銀行貸款85萬
    元。伊於77年12月赴美前，均按月繳納貸款本息，於赴美後
    ，原亦按月匯款繳納貸款本息，後則改採每半年電匯一次。
    於林子祺80年間赴美後，伊改委請原告己○○代為處理系爭
    房地出租事宜，並請其將收取之租金用以繳付貸款，該貸款
    於91年11月間即清償完畢，僅因伊在美工作繁忙，無法即時
    返台處理，至94年間始辦理抵押權塗銷手續。並於同年，透
    過原告己○○向系爭房地之房客張美珍表示欲收回房地之意
    ，該房客雖表示欲以400 萬元承買系爭房地，惟遭伊拒絕，
    並於同年9 月份搬遷，伊收回系爭房地後，重新裝修另行出
    租他人使用，足見伊對於系爭房地確有管理、使用及處分權
    ，原告主張兩造父親與伊之間成立借名契約云云，實屬無據
    。
  (三)伊於80年5 月13日、81年3 月16日、81年3 月20日、82年2
    月6 日簽立之產權棄權同意書、授權書等，均係基於原告建
    議，為避免被告與配偶一旦離異，導致財產之損失，及因被
    告乙○○於兩造之父親逝世後，擅自將父親遺留在宜蘭之不
    動產開設育幼園營利，為避免乙○○爭奪被告名下之不動產
    ，乃出具虛偽之授權書，聲明以系爭房地抵償積欠原告之鉅
    款，用以矇騙乙○○，使乙○○完全斷絕爭取系爭房地權利
    之動機，伊並非真有如上開產權棄權同意書、授權書記載之
    真意。況兩造父親逝世後，尚留有臺北市○○路○ 段40巷6
    號5 樓及宜蘭市○○路1 之14號兩筆不動產，業經原告於81
    年4 月8 日辦理繼承登記完畢，以上開產權棄權同意書、授
    權書等文書簽署時間觀之，倘伊真有放棄系爭房地權利之意
    ，並授權原告辦理所有權移轉登記手續，何以原告延宕迄今
    尚未辦妥所有權移轉登記手續，足見系爭房地實非兩造之父
    親借名登記伊名下，自不屬其遺產之範圍。
  (四)縱認系爭房地為借名登記伊的名義，惟繼承不得一部拋棄，
    伊並未向法院為拋棄繼承之意思表示，系爭房地且未辦理繼
    承之登記，自原告所提文件中亦未見伊曾表示拋棄系爭房地
    1/6 之應繼分權利，又無辦理拋棄之處分登記，伊當不因簽
    署上述文件即喪失系爭房地公同共有之權利，伊仍得合法繼
    承系爭房地而為公同共有人之一。伊並否認原告提出乙○○
    拋棄系爭房地分配權利文書之真正，加之，原告欲終止系爭
    房地借名登記之約定，應由全體公同共有人依民法第263 條
    準用第258 條第2 項規定為之，原告所為終止借名登記契約
    之意思表示於法不合。
  (五)至原告主張損害賠償責任部分，縱認兩造父親與伊之間所成
    立者為借名契約，然伊既為系爭房地公同共有人之一，對系
    爭房地仍有6 分之1 的應繼份，故伊縱使需就以系爭房地向
    訴外人彰化銀行借款及設定抵押權乙節對原告負賠償責任，
    亦僅需負擔6 分之5 之賠償責任。且伊於94年間收回系爭房
    地時，發覺屋內裝潢殘破不堪，壁面剝蝕嚴重，為利將來出
    租或出售，乃要求原告己○○將系爭房地清償貸款後所餘租
    金及劍潭房地租金交付被告以供整修之用，因己○○覆稱所
    剩不多，始以系爭房地向彰化銀行貸款160 萬元以整修系爭
    房地，其中130 萬元為裝修工程費，30萬元為冷氣及其他雜
    支費，故相關裝潢工料已附合為系爭房地之重要成分，如認
    系爭房地為兩造共有，伊亦得依民法第816 條規定，請求原
    告返還償金，並與原告本訴請求賠償金額為抵銷之抗辯。爰
    聲明：(一)原告之訴及假執行之聲請均駁回，(二)並陳明如受不
    利判決，請准宣告供擔保免為假執行。
三、被告乙○○方面：
    被告未於言詞辯論期日到場，亦未提出準備書狀作何聲明或
    陳述。
四、本件兩造爭執及不爭執之事項：
  (一)不爭執事項：
  1.坐落於臺北市○○區○○段一小段746 地號、747 地號，權
    利範圍均為1/3 之土地，及其上臺北市○○區○○段一小段
    1293建號（即門牌號碼為台北市○○○路○ 段23巷9 弄19號
    3 樓）權利範圍全部之建物，乃由兩造之父親林子祺於62年
    5 月11日向訴外第三人湯景瑜所購買，而於62年10月18日登
    記在被告甲○○名下。
  2.系爭房地曾由被告甲○○於76年11月間持向訴外人臺灣銀行
    辦理貸款，借貸85萬元，並設定抵押權與訴外人臺灣銀行，
    該筆貸款已於91年11月23日清償完畢。
  3.於79年以前，係由兩造父親林子祺為系爭房地出租及收租事
    宜，至80年林子祺赴美後，則由原告己○○處理系爭房地出
    租、收租及繳交被告甲○○向臺灣銀行貸款之分期償還事宜
    。
  4.被告甲○○於80年5 月13日簽立產權棄權同意書，稱系爭房
    地為父母親遺留子女之遺產，伊同意放棄系爭房地所有權，
    將之移轉給原告4 人、被告乙○○及原告丙○○之子林詩騰
    所有，至上開向臺灣銀行貸款剩餘款項則由新所有權人負責
    等語，另於81年3 月16日簽立授權書，授權原告己○○於81
    年3 月14日起至82年3 月14日期間代理出售系爭房地，並將
    系爭房地設定抵押權與原告4 人、被告乙○○及原告丙○○
    之子林詩騰，以擔保被告甲○○就系爭房地移轉義務之履行
    等語，再於81年3 月20日簽立授權書，授權原告己○○之夫
    林炳森於81年3 月20日起至83年3 月20日止之期間辦理與81
    年3 月16日簽立授權書內容相同事項，繼於82年2 月6 日簽
    立授權書，以伊無力償還積欠原告丙○○之借款250 萬元、
    積欠原告戊○○之借款150 萬元、積欠原告丁○○之借款
    150 萬元、積欠原告己○○之借款200 萬元，及每月應支付
    臺灣銀行貸款之利息及本金，乃同意將系爭房地移轉登記予
    原告4 人等語。
  5.被告甲○○並於94年9 月20日以系爭房地為彰化商業銀行設
    定本金最高限額324 萬元之抵押權，該抵押權所擔保之債權
    尚餘本金1,373,055元迄未清償。
  (二)爭執要點：
  1.被告甲○○登記為系爭房地所有權人，究係基於與兩造父親
    林子祺間之借名登記契約？抑或為贈與契約？
  2.被告甲○○、乙○○所為放棄系爭房地所有權之意思表示，
    究發生何等效力？
  3.被告甲○○應否就系爭房地設定抵押乙節對原告負損害賠償
    責任？損害賠償數額為何？
五、茲就上開爭執要點析述如下：
  (一)被告甲○○登記為系爭房地所有權人，究係基於與兩造父親
    林子祺間之借名登記契約？抑或為贈與契約？
  1.按當事人主張有利於己之事實者，就其事實有舉證之責任，
    民事訴訟法第277 條前段定有明文。而借名契約，係指當事
    人約定，一方（借名者）經他方（出名者）同意，而就屬於
    一方現在或將來之財產，以他方之名義，登記為所有人或其
    他權利人，但無使他方取得實質所有權或其他權利之意思。
    在現行法制下，借名契約乃無名契約，依私法自治原則，當
    事人基於特定目的而訂立借名契約，如未違反強制規定或公
    序良俗，當非法所不許。至所謂贈與，係指當事人約定一方
    以自己之財產無償給與他方，他方允受之契約，民法第406
    條定有明文，是以必須當事人一方有以財產為無償給與他方
    之要約，經他方承諾者，始足當之，即當事人雙方就贈與契
    約內容意思表示合致者，贈與契約始克成立。又依土地法所
    為之登記，有絕對效力，土地法第43條定有明文；所謂登記
    有絕對效力，係為保護第三人起見，將登記事項賦與絕對真
    實之公信力，並非於保護交易安全之必要限度以外，剝奪真
    正權利人之權利（最高法院35年京上字第1681號判例意旨參
    照）。本件兩造固不爭執系爭房地為兩造父親林子祺出資購
    買，登記於被告甲○○名義等情，惟原告主張兩造父親與被
    告甲○○間就系爭房地所成立者為借名登記契約，為被告甲○○所否認，抗辯系爭房地為兩造父親林子祺所贈與云云，
    兩造於系爭房地所以登記為被告甲○○名義乙節既有爭執，
    自無土地法第43條規定之適用，而應由兩造就各自主張有利
    於己之事實負證明責任。
  2.次按關於借名登記，其登記名義人應僅單純出借名義，對登
    記之標的物或權利並無任何管理處分之實，其實際占有、管
    理之人仍為借名之人。經查，系爭房地之所有權狀自登記後
    迄至76年為止，均係由林子祺執有及保管，為被告甲○○自
    承在卷（見本院卷第120 頁）；被告甲○○亦不爭執系爭房
    地於林子祺生前均由林子祺出租及收受、使用租金收益，縱
    被告甲○○於76年間以系爭房地向訴外人臺灣銀行貸款85萬
    元，系爭房地租金收益仍由林子祺收取利用，伊需自行或匯
    款委請林子祺代繳貸款等情（見本院卷第221 頁），則以系
    爭房地管理、處分所需之所有權狀等物自被告甲○○登記為
    系爭房地所有權人之初迄被告甲○○30餘歲之10餘年期間，
    均由兩造父親林子祺保管，被告甲○○欲以系爭房地辦理銀
    行貸款尚須向林子祺索取所有權狀，及系爭房地之收益皆由
    林子祺為之，被告甲○○除以系爭房地辦理貸款外，未能提
    出其他證據證明伊於系爭房地確有管理、處分權能等節以觀
    ，堪認僅林子祺於系爭房地有實際管理處分權能。被告甲○○雖以伊曾持系爭房地所有權狀向臺灣銀行辦理抵押權設定
    ，抗辯伊於系爭房地亦有管理處分權能云云，惟銀行係單純
    信賴土地登記名簿之登記所生之公示力，方允為抵押權設定
    ，被告甲○○亦有可能係經林子祺同意方得持以設定抵押，
    是僅以設定抵押權乙節尚難認為被告甲○○於系爭房地已有
    管理處分權能。被告甲○○雖又抗辯林子祺過世後係伊授權
    己○○代為管理系爭房地云云，惟遭原告己○○否認，而依
    原告提出系爭房地租賃契約書觀之（見本院卷第134 至141
    頁），分別係由林子祺、原告己○○名義為出租人訂立租賃
    契約，自該等契約書內容，難認渠等所為出租行為係受被告
    甲○○授權所為，被告甲○○又未能就此節舉證以實其說，
    則被告甲○○主張伊於系爭房地享有事實上管理、使用、收
    益、處分權能云云，並無可採。
  3.復參諸原告提出被告甲○○不爭執真正之分別於80年5 月13
    日簽立產權棄權同意書，及於81年3 月16日、81年3 月20日
    簽立授權書意旨觀之（見本院卷第62至64頁），被告甲○○
    自承系爭房地為父母遺留子女之遺產，伊因已以系爭房地設
    定抵押貸款，願將系爭房地所有權移轉登記予原告4 人、被
    告乙○○、原告丙○○之子林詩騰，負債亦由渠等6 人負擔
    ，並承前開產權棄權同意書之旨，先後授權己○○、林炳森
    出售系爭房地及設定抵押權予原告等人等語，可證於斯時被
    告甲○○亦不否認系爭房地實為林子祺所有，僅借名登記伊
    名義乙節為真。被告甲○○雖以伊非無力清償，何需將系爭
    房地移轉予原告等，抗辯上開文書乃通謀虛偽意思表示云云
    ，惟被告甲○○自承系爭房地於80年間市價僅110 萬元（見
    本院卷第273 頁），而被告甲○○於80年5 月間每月應分期
    清償臺灣銀行消費借貸款金額達9,645 元，系爭房地縱於81
    年間出租，每月租金亦僅有8,500 元，迄80年5 月止尚有貸
    款本金741,612 元尚未清償等節，亦有原告提出被告不爭執
    真正之放款利息收據、查詢表及租賃契約書存卷可佐（見本
    院卷第11、12頁、139 至143 頁），則被告甲○○因慮及系
    爭房地所負負擔高達其本身價值3 分之2 ，且其收益尚不足
    以支應支出，遂同意放棄伊於系爭房地之共有權利，以換取
    債務減免，並不違於常情，則被告以上情抗辯上開文書乃通
    謀虛偽意思表示云云，並無可取。況參以系爭房地於林子祺
    過世後，其租賃、收租事宜係由原告己○○處理，而非被告
    甲○○自行為之，被告且不爭執伊續將系爭房地所有權狀等
    物放置原告處等節（見本院卷第250 頁），足認兩造原於系
    爭房地應屬林子祺所有，而為兩造共有乙節並無爭執。被告
    甲○○另於82年2 月6 日簽立授權書，表示伊無力償還積欠
    原告丙○○之250 萬元、積欠原告戊○○之150 萬元、積欠
    原告丁○○之150 萬元、積欠原告己○○之200 萬元借款，
    及每月應支付臺灣銀行貸款之利息及本金，乃同意將系爭房
    地移轉登記予原告4 人等語（見本院卷第10頁），原告雖不
    爭執被告甲○○確未積欠渠等4 人如該授權書所記載金額之
    借款，然原告亦主張被告甲○○簽署該授權書當時，並未經
    渠等同意，除原告己○○外，其他原告並不知情（見本院卷
    第173 頁），被告甲○○亦自承伊並無如該授權書所記載之
    意思表示真意，則兩造就該授權書內容既無何合意存在，該
    授權書自不生效力，且自該82年2 月6 日簽立授權書內容難
    認與被告甲○○於80年5 月13日簽立產權棄權同意書，及於
    81年3 月16日、81年3 月20日簽立授權書內容有何相涉，故
    該82年2 月6 日簽立授權書不生效力乙節，於80年5 月13日
    、81年3 月16日、81年3 月20日簽立產權棄權同意書及授權
    書等之內容並無影響。此外，被告甲○○迄本件訴訟言詞辯
    論終結，猶未就其主張上開文書為兩造間通謀虛偽意思表示
    之有利於己之事實，舉證以實其說，則其抗辯上開文書因虛
    偽意思表示而無效云云，亦無可採。
  4.另被告甲○○就其主張系爭房地乃林子祺贈與予伊乙節，並
    未提出證據證明伊與林子祺間確有贈與系爭房地之合意存在
    ，僅以當時林子祺係基於疼惜幼兒之心態，故贈與系爭房地
    ，與我國一般社會風俗無違等語為辯，惟按一般社會上，縱
    常有由父母出資，但以其子女之名義置產之情形，然父母子
    女間基礎法律關係仍有不同，此時仍應探尋父母親之真意究
    為贈與該等財產予特定子女，抑或僅為借名登記，被告甲○○徒空言父親係以疼惜幼兒之心態而為贈與，故將系爭房地
    登記於其名下，惟並未能提出具體事證證明雙方確實有贈與
    之合意存在，其此部分主張即無可採。又借名登記契約，其
    契約性質與民法上之委任關係相類似，故應類推適用民法關
    於委任之規定。又委任關係，係以當事人間信賴為基礎，此
    於借名登記契約亦然，故民法第550 條關於委任關係，因當
    事人一方死亡、破產或喪失行為能力而消滅之規定，於借名
    登記契約亦得類推適用。查第三人林子祺已於80 年5月1 日
    死亡，為兩造所不爭執，則類推適用民法第550 條規定，系
    爭借名登記契約於林子祺死亡之時應即消滅。又繼承人自繼
    承開始，承受被繼承人財產上一切權利、義務，民法第1147
    條、第1148條規定可以參照。林子祺與被告甲○○間借名登
    記契約於林子祺死亡時即歸消滅，則系爭房地即回歸林子祺
    所有，成為繼承標的之一，而為兩造依民法第1151條規定公
    同共有之遺產之一部分，併此陳明。
  (二)被告甲○○、乙○○所為放棄系爭房地所有權之意思表示，
    究發生何等效力？
  1.按繼承人自繼承開始時，承受被繼承人財產上之一切權利義
    務。又繼承人有數人時，在分割遺產前，各繼承人對於遺產
    全部為公同共有，民法第1148條前段、第1151條定有明文。
    遺產分割，為有數人共同繼承時，按照共同繼承人之應繼分
    ，將繼承財產分配於共同繼承人，以消滅遺產公同共有關係
    為目的之行為。又公同共有人之權利義務，依其公同關係所
    由規定之法律或契約定之。除前項之法律或契約另有規定外
    ，公同共有物之處分，及其他之權利行使，應得公同共有人
    全體之同意，此觀之民法第828 條規定即明。查系爭房地為
    兩造父親林子祺所有，已如前述，兩造復不爭執渠等均未依
    民法第1174條規定以書面向法院為拋棄繼承之意思表示，則
    系爭房地當為兩造自林子祺繼承之遺產之一部，是兩造如欲
    分配系爭房地，即需以遺產分割方式，經兩造全體同意而為
    分配。本件原告雖主張被告2 人已分別出具產權棄權同意書
    、棄權同意書拋棄渠等於系爭房地之權利云云，惟兩造不爭
    執林子祺所遺留財產除系爭房地外，另於宜蘭、屏東、劍潭
    等地有其他不動產等語，則以系爭房地僅林子祺遺產之一部
    分，且依原告提出被告出具之產權棄權同意書、棄權同意書
    內容（見本院卷第62、115 頁）觀之，被告乃單方面言明放
    棄於系爭房地之所有權或分配權利，尚難認為兩造已就繼承
    自林子祺之一切權利義務為分配，而為分割遺產之協議，則
    於兩造為分割遺產協議之前，系爭房地仍應為兩造公同共有
    。
  2.次按因繼承於登記前已取得不動產物權者，非經登記，不得
    處分其物權；不動產物權，依法律行為而喪失者，非經登記
    ，不生效力；物權，除法律另有規定外，因拋棄而消滅，民
    法第759 條、第758 條、第764 條定有明文。是拋棄對於不
    動產公同共有之權利者，亦屬依法律行為喪失不動產物權之
    一種，如未經依法登記，仍不生消滅其公同共有權利之效果
    。足見因繼承而取得不動產之公同共有權者，欲拋棄該不動
    產之公同共有權時，須先為繼承登記，再為拋棄之處分登記
    ，始生效力（最高法院74年台上字第2322號、86年台上字第
    2762號判決意旨參照）。查系爭房地為林子祺遺留兩造繼承
    之遺產之一部，故為兩造公同共有，已如前述，被告縱曾出
    具拋棄或放棄系爭房地權利之文書，然於兩造分割遺產及被
    告為拋棄其公同共有權利之處分登記前，仍不生被告之公同
    共有權利消滅之效果。是原告執被告出具之產權棄權同意書
    、棄權同意書，主張系爭房地為渠4 人所有，要求被告甲○○及乙○○協同辦理系爭房地所有權移轉登記為原告4 人公
    同共有云云，並無依據。
  (三)被告甲○○應否就系爭房地設定抵押乙節對原告負損害賠償
    責任？損害賠償數額為何？
  1.查兩造之父親林子祺與被告甲○○間因就系爭房地成立借名
    登記契約，遂將系爭房地登記於被告甲○○名下，又被告所
    為放棄系爭房地權利之處分行為因尚未分割遺產及辦理拋棄
    之處分登記而不生效力，則被告甲○○與被告林宣平其原告
    等仍公同共有系爭房地。按公同共有物之處分，及其他之權
    利行使，應得公同共有人全體之同意，民法第828 條著有明
    文。而系爭房地經被告甲○○於94年9 月20日持向訴外人彰
    化銀行借款160 萬元，並為之設定本金最高限額新台幣325
    萬元之抵押權予彰化銀行，目前尚餘本金1,373,055 元尚未
    清償等情，有彰化銀行96年6 月7 日彰吉成字第0961330 號
    函在卷可稽（本院卷第326 至335 頁），而被告甲○○上開
    權利之行使並未經含原告在內之全體公同共有人同意，則其
    設定抵押權之行為依上開規定本應屬無效之處分行為。惟被
    告甲○○於設定抵押權斯時，仍為系爭房地之登記名義人，
    為保護該登記所為之第三人，該登記依土地法第43條規定有
    絕對之效力，因此被告甲○○就其與彰化銀行之借款，針對
    系爭房地而設定本金最高限額抵押權行為，自為有效。
  2.又按因故意或過失，不法侵害他人之權利者，負損害賠償責
    任。民法第184 條第1 項前段定有明文。被告甲○○未經全
    體公同共有人同意，單獨以系爭房地設定前揭本金最高限額
    抵押權，如因此致其他公同共有人受有損害，當屬因故意或
    過失不法侵害其他公同共有人之公同共有權利，他公同共有
    人依侵權行為之法律規定，請求被告甲○○賠償，自屬有據
    。惟按繼承人因繼承而取得之遺產，於受侵害時，其所生之
    損害賠償債權，乃公同共有債權，依民法第828 條規定，仍
    需由公同共有人一同起訴，本件原告主張公同共有人之一之
    被告甲○○侵害渠等於系爭房地之公同共有權利，依其主張
    事實，無須並列被告甲○○為被告，惟原告就渠等此部分請
    求，仍有對被告乙○○合一確定之必要，是原告未將被告乙○○並列為原告共同起訴，難謂其當事人適格無欠缺。故原
    告就此部分請求被告甲○○賠償渠等損失200 萬元云云，即
    屬訴無理由，應以判決駁回之。
六、綜上所述，系爭臺北市○○區○○段一小段746 地號權利範
    圍1/3 之土地、同段747 地號權利範圍1/3 土地，及其上臺
    北市○○區○○段一小段1293建號（即門牌號碼為台北市○○○路○ 段23巷9 弄19號3 樓）權利範圍全部之建物，雖登
    記為被告甲○○名義，然實為兩造父親林子祺所有，於80年
    5 月1 日林子祺死亡之時起，為林子祺全體繼承人共同繼承
    之遺產，而為兩造公同共有。故原告本於借名登記契約終止
    後之法律關係，請求被告甲○○應將系爭房地所有權移轉登
    記與兩造公同共有，為有理由，應予准許，逾此部分請求，
    洵屬無據，為無理由，應予駁回。另被告甲○○未經全體共
    有人同意擅自以系爭房地設定最高限額抵押權之行為，固可
    能侵害系爭房地其餘公同共有人之權利，惟原告此部分起訴
    於當事人適格有欠缺，亦屬訴無理由，應以判決駁回之。
七、本件兩造雖均陳明願供擔保，請准聲請假執行或免為假執行
    ，然依強制執行法第130 條第1 項規定，命債務人為一定之
    意思表示之判決於確定時，視為已為意思表示，如許宣告假
    執行，將使意思表示之效力提前發生，即與法條規定不合，
    故就原告請求將系爭房地移轉登記為兩造公同共有之判決，
    即不得宣告假執行。至原告其餘之訴，既經駁回，其假執行
    之聲請亦失所附麗，應併予駁回。
八、本件事證已臻明確，兩造其餘主張陳述及所提之證據，經本
    院審酌後，認均不足以影響本判決之結果，均毋庸一一論述
    ，附此敘明。
九、結論：原告之訴為一部有理由、一部無理由，依民事訴訟法
    第385 條第1 項前段、第79條、第85條第1 項、第249 條第
    2 項，判決如主文。
中　　華　　民　　國　　96　　年　　7 　　月　　4 　　日
                        臺灣臺北地方法院民事第三庭
                                法　官　管靜怡
以上正本係照原本作成。
如對本判決上訴，須於判決送達後20日內向本院提出上訴狀。
中　　華　　民　　國　　96　　年　　7 　　月　　4 　　日
                    　　　　　　書記官　趙郁涵
